【裁判字號】    95,訴,2055
【裁判日期】    950810
【裁判案由】    殺人未遂
【裁判全文】
臺灣高雄地方法院刑事判決              95年度訴字第2055號
公  訴  人  臺灣高雄地方法院檢察署檢察官
被      告  甲○○
指定辯護人  本院公設辯護人  戊○○
上列被告因殺人未遂案件，經檢察官提起公訴（95年度偵字第
10340 號），本院判決如下：
    主  文
甲○○殺人，未遂，處有期徒刑伍年陸月。
    事  實
一、甲○○於民國95年2 月14日18時許，因其前與乙○○前有所
    怨隙，心生不滿，遂於飲用酒類之後（尚未達到不能辨識其
    行為違法或欠缺依其辨識而行為之能力，或其辨識行為違法
    或依其辨識而行為之能力顯著減低之程度）前往高雄市三民
    區○○○路560 號「高雄肉品市場」，欲找乙○○尋仇，此
    時嗣有乙○○、丙○○、丁○○等人正在該市場內喝酒聊天
    ，甲○○明知人體胸部、背部為重要臟器所處位置，倘以尖
    銳物體直接刺入，除將造成外部皮肉穿刺傷外，亦極可能同
    時傷及重要臟器，導致生理機能嚴重受損及大量內出血而死
    亡，竟仍基於殺人之犯意，持其所有之招牌刀1 支，先朝乙○○之身體要害右後側背部猛刺1 刀後，乙○○隨即起身抗
    抵，甲○○見狀再朝乙○○之右胸猛刺1 刀，乙○○於反抗
    中，復遭甲○○所持之招牌刀刺中右上臂，致使乙○○受有
    右胸穿刺傷（約4 公分寬、深及肺臟）併右側氣胸、血胸及
    右前臂穿刺傷（寬4 公分、深5 公分）之傷害，此時丙○○
    等人見狀上前制止，甲○○隨即逃逸離開現場，並將該支招
    牌刀丟棄滅失，嗣丙○○等人協助乙○○前往行政院國軍退
    除役官兵輔導委員會高雄榮民總醫院（下稱高雄榮民總醫院
    ）就醫，緊急進行胸腔鏡引流手術等醫療處置，始倖免於難
    。甲○○並於檢警機關尚不知犯罪嫌疑人為何人情況下，主
    動至高雄市政府警察局新興分局中正三路派出所自首，並表
    示願接受裁判。
二、案經乙○○訴由高雄市政府警察局三民第二分局移送台灣高
    雄地方法院檢察署檢察官偵查起訴。
    理  由
壹、程序部分
一、關於供述證據之部分：
    按被告以外之人（含被害人、告訴人、證人、共同被告等）
    於審判外之言詞，係屬傳聞證據，原則上並無證據能力，刑
    事訴訟法第159 條第1 項定有明文。雖同法第159 條之1 第
    2 項規定，被告以外之人於偵查中向檢察官所為之陳述，除
    顯有不可信之情況者外，得為證據，然證人依法應具結而未
    具結者，其證言不得作為證據，同法第158 條之3 亦有明文
    。被告以外之人於偵查中向檢察官之陳述，性質上仍屬傳聞
    證據，雖檢察官向被告以外之人所取得之陳述，原則上均能
    遵守法律規定，不致違法取供，其可信性極高，故法律規定
    除顯有不可信之情況者外，得為證據，惟仍應依法具結，始
    有證據能力。查：
  (一)按被告以外之人於審判外之陳述不得作為證據，刑事訴訟法
    第159 條第1 項定有明文。查被告及辯護人對證人乙○○及
    丙○○之警詢筆錄之證據能力，有所爭執，且公訴人未證明
    （自由證明）該等警詢筆錄具有較可信或特別可信之情怳，
    是依上開規定，該等警詢筆錄之記載，就證明構成犯罪之事
    實，無證據能力。
  (二)證人乙○○及丙○○於偵查中具結後，向檢察官所為之陳述
    ，雖為被告以外之人於審判外之陳述，屬於傳聞證據，然此
    乃證人乙○○等人於偵查中向檢察官所為之陳述，且本院審
    酌乙○○等人於偵查中陳述時之外在環境及情況，均無顯有
    不可信之情況，應認證人乙○○等人先前於偵查中向檢察官
    所為之陳述，符合刑事訴訟法第159 條之1 第2 項之規定，
    得為證據，而有證據能力。
二、卷附高雄榮民總醫院所出具之診斷證明書、乙○○之病歷及
    就乙○○因胸部遭刺傷送院急診時有無立即生命危險之函覆
    說明，均屬被告以外之人於審判外所為之書面陳述，為當事
    人及辯護人於本院調查證據時所明知，而未於言詞辯論終結
    前聲明異議，依刑事訴訟法第159 條之5 第2 項規定，視為
    當事人同意作為證據，本院復審酌上開書面陳述均係醫護人
    員，基於其所受之專業訓練，於其為被害人施救過程中所為
    之觀察紀錄，認上開書面陳述均適宜作為本案證據。
貳、實體部分：
一、訊據被告固坦承於前揭時、地與前往高雄市三民區○○○路
    560 號「高雄肉品市場」與乙○○發生衝突，並持刀刺傷乙○○之事實，惟矢口否認有何殺人未遂犯行，辯稱：當天伊
    與乙○○打招呼，乙○○不理伊並拿椅子打伊，伊才生氣去
    拿了1 支刀子，正面朝乙○○背部刺下，乙○○、丙○○及
    丁○○等人則一起拿塑膠椅子打伊，導致伊跌倒在地，而當
    時伊手上還拿著刀，是乙○○過來要繼續打伊時，自己去刺
    到刀子，才受右胸穿刺傷併右側氣胸及血胸等傷害，伊並沒
    有殺人之故意云云。經查：
  (一)被告辯稱：當日係因伊與乙○○打招呼後，因乙○○持塑膠
    椅砸伊，伊才持刀傷害乙○○云云，然證人丙○○及丁○○
    均證稱：案發之前，乙○○並未持塑膠椅丟被告，而係被告
    直接持刀從乙○○背後刺入乙○○右後側背部等語。證人丙○○於偵訊時證稱：「‧‧‧我看到甲○○突然間走出來，
    他手上好像有拿刀子，往乙○○的身上刺，當時他人站在乙○○背後，他持刀往乙○○的後背部刺‧‧‧」、「‧‧‧
    但是我看到甲○○與乙○○還未打起來時，甲○○走出來時
    就先拿刀刺乙○○，並非他們互毆之後，甲○○才從地上撿
    刀子刺乙○○」等語（見95年4 月20日偵訊筆錄，第34頁）
    ；證人丁○○於本院審理證稱：「當天下午我與被害人在該
    處喝酒，被告就在旁邊磨刀，並且拿刀子丟被害人，後來我
    把他們2 人勸開，並叫被告離開，過了沒有多久，被告又回
    來，持刀從被害人的背部刺下去，我問被告說我不是叫你回
    去，你為什麼又回來刺被害人，被害人就與被告拉扯，當時
    被告的手上還有拿刀，我就與其他人去把雙方拉開‧‧‧」
    等語（見本院95年7 月27日審判筆錄，第47頁）。故此，被
    告辯稱係乙○○先持塑膠椅子砸伊，伊才持刀從正面刺向乙○○背部云云，顯非實情。
  (二)乙○○於95年2 月14日18時10分許，在高雄市三民區○○○
    路560 號「高雄肉品市場」，遭被告持招牌刀刺入背部、胸
    部等部位，致乙○○受有右胸穿刺傷併右側氣胸、血胸及右
    前臂穿刺傷之傷害等情，業經乙○○於偵查及本院審理時證
    稱明確，其於偵訊時證稱：「當天甲○○持刀突然間往我背
    後刺，刺到我右後背，我站起來之後，甲○○又朝我右胸部
    刺，也有刺到我右前臂」等語（見95年4 月20日偵訊筆錄，
    附於偵卷第35頁）；其於本院審理時證稱：「（請陳述案發
    當時的情形？）當天下午6 時我與丁○○在該處喝酒，被告
    一過來就從持刀我右後背刺我1 刀，並且揚言說要給我死，
    然後我有反抗，他就從我的右前胸又刺1 刀，另外在我的右
    上臂，因為我有反抗，在反抗拉扯的過程中，我的右上臂也
    有被刀劃到，被告真正刺我是2 刀」、「（被告是否從正面
    刺你的右胸？）是，因為我有反抗，所以我們兩個有面對面
    ，他就持刀正面朝我的右胸刺下去，我因而倒地、「（右胸
    的那1 刀是被告主動刺向你右胸，還是你跟他反抗當中你去
    劃到刀子？）是被告刺我的，當時各自有兩方的人將我們拉
    開，但是被告還是持刀刺我的右胸，我可以很肯定的確認右
    後背及右前胸是被告蓄意持刀刺我的」等語（見本院95 年7
    月27日審判筆錄，第39-40 頁、43頁）。此外，證人丁○○
    另證稱：案發當時，被告與乙○○有發生拉扯，然渠等並未
    因拉扯而倒地等語（同上開審判筆錄，第47頁）。衡諸證人
    丁○○與被告並無仇恨，其更無甘冒偽證之風險，無端誣陷
    被告，是其之證言自有可信性，故此，被告辯稱：當時伊跌
    倒在地，乙○○欲撲下攻擊伊臉部時，被伊手中之招牌刀刺
    中胸部云云，顯係卸責之詞。再者，乙○○於95年2 月14日
    至高雄榮民總醫院急診就醫時，主訴為右胸後側及右上臂穿
    刺傷併發低血壓的情形，傷勢確有生命危險，其後接受右側
    胸腔鏡手術後發現右肺實質部分有受穿刺傷之情形，此有高
    雄榮民總醫院95年4 月24日高總管字第0950004301號函及所
    附病歷資料查詢函覆表等資料可按（附於偵卷第40-50 頁）
    ，堪認案發當時乙○○所受傷勢嚴重而有生命危險，是被告
    辯稱：伊僅係為嚇乙○○始持刀刺他，伊沒有殺人犯意云云
    ，要難採信。
  (三)再者，按殺人罪與傷害罪之區別，乃以加害人有無殺意為斷
    ，是法院應審酌加害人之行為動機、手段、行為人對其行為
    客觀上足以造成死亡之結果，其主觀上確信之程度如何，是
    否預見其發生而不違反其本意，及其他情況證據等綜合判斷
    ，要不以兇器種類及傷痕之多少為絕對標準，亦不能因與被
    害人素不相識，原無宿怨，事出突然，即認為無殺人之故意
    。又下手之情形如何，於審究犯意方面，為重要參考資料，
    故認定被告是否有殺人犯意，自應審酌當時情況，視其下手
    之輕重、加害之部位等，以為判斷之準據（最高法院90年度
    台上字第1808號、89年度台上字第1210號判決意旨參照）。
    本件被告雖以前詞置辯，然觀乎乙○○於本院審理中結證稱
    ：當天下午6 時，伊與丁○○案發地點喝酒，被告一過來就
    持刀從伊右後背刺1 刀，並且揚言說要給伊死，伊反抗後，
    被告又朝伊右前胸刺1 刀等語（見本院95年7 月27日審判筆
    錄第39頁），顯見被告手持前開招牌刀刺傷乙○○之初，渠
    等2 人並未有任何肢體扭打、爭鬥之情形。復佐以被告即逕
    持前開招牌刀直接、接續刺擊乙○○背部、胸部等人體重要
    部位，顯見其於行為之際乃係蓄意持前開招牌刀攻擊乙○○
    ，故被告上開辯稱伊沒有殺人犯意云云，洵非可採。蓋以人
    背部及胸部為重要臟器所處位置，倘以尖銳物體直接刺入，
    除造成外部皮肉穿刺傷外，亦極可能同時傷及重要臟器，導
    致生理機能嚴重受損及大量內出血而死亡，此乃眾所周知之
    事實。本件被告於行為之際已年屆67歲，學歷為國小畢業、
    亦無任何智能或精神障礙之情事，是其主觀上對於前開招牌
    刀刺入乙○○之胸部、背部將可能導致其死亡結果一節，自
    難全然推諉不知。再依被告於本院審理時自承：伊持以刺傷
    乙○○之刀子是類似照片上所示之刀子（見上開審判筆錄第
    51 頁） 。觀之偵卷第18頁照片，該刀械之刀刃銳利，倘持
    之刺入人體，勢將同時造成體內臟器受損而大量出血之情事
    ，佐以依上開診斷證明書之記載，乙○○之右胸穿刺傷寬約
    4 公分，且深及肺臟，顯見被告持刀刺擊乙○○殺意甚堅、
    用力甚猛。復參以乙○○前揭所述，被告逕持前開招牌刀分
    別刺其右後背部及右胸，且接連刺中2 刀等語觀之，本件被
    告於著手實施前揭行為之際，業已明知其攻擊之方式、部位
    及所用工具等足以造成使他人喪失生命之結果，猶仍手持前
    開招牌刀接續刺入乙○○右後背部及胸部，共計2 刀，致其
    受有上開嚴重之傷勢，嗣經即時送醫救治始未發生死亡之結
    果，從而被告主觀上顯有戕害他人生命故意之情，至為明灼
    。縱被告見乙○○倒地後，並未繼續追殺乙○○，然此僅係
    被告於實施前開行為後、殺人犯意是否仍屬飛躍，及其犯罪
    情狀、手段是否過度殘酷之判斷，仍無礙於其殺人未遂犯行
    之認定。是被告前揭所辯各節，俱屬臨訟卸責之詞，委無足
    採。
  (四)被告於刺殺乙○○後，於當日20時許，即至高雄市政府警察
    局新興分局中正三路派出所報案稱；伊有持刀刺傷乙○○等
    語（見高雄市政府警察局新興分局中正三路派出所受理各類
    案件紀錄表，附於本院卷第29頁）。觀之高雄市政府警察局
    三民第二分局鼎山所受理各類案件紀錄表之記載（見本院卷
    第30頁），該分局勤務中心於95年2 月14日18時許，接獲通
    報，然當時報案內容僅係「打架」，並未記載犯罪嫌疑人為
    何人，此外，依本院95年7 月27日刑案電話查詢登記表及高
    雄市政府警察局新興分局中正三路派出所員警陳東琪職務報
    告（見本院卷第34-1、64-68 頁），高雄市政府警察局三民
    第二分局鼎山派出所員警接獲勤務指揮中心通報，派巡邏員
    警盧志宏前往現場處理時，並不知犯罪嫌疑人為何人，直至
    案發當日21時許，員警盧志宏至高雄榮民總醫院製作筆錄時
    ，始知悉甲○○係犯罪嫌疑人，而當時高雄市政府警察局新
    興分局中正三路派出所已向高雄市政府警察局三民第二分局
    勤務中心及鼎山派出所查詢該轄區是否有發生兇殺案時，亦
    即高雄市政府警察局三民第二分局鼎山派出所在高雄市政府
    警察局新興分局中正三路派出所通知前並未接獲涉案人車之
    通報，足見被告於犯罪後，雖有不詳之人士打電話報警，然
    當時僅知案發地點有發生打架，惟於有偵查犯罪權限之公務
    員尚不知嫌疑人係何人前，被告已主動至高雄市政府警察局
    新興分局中正三路派出所申告犯罪事實無訛。
  (五)職是，本件事證明確，被告前揭殺人未遂犯行至堪認定，自
    應依法論科。
二、核被告所為，係犯刑法第271 條第2 項、第1 項殺人未遂罪
    。被告雖著手於殺人行為之實施，惟並未發生侵害他人生命
    法益之結果，為未遂犯，應依修正前刑法第26條前段規定，
    按既遂犯之刑度減輕其刑。再被告於犯罪後，在未被有偵查
    犯罪職權之公務員發覺前，主動向前往高雄市政府警察局新
    興分局中正三路派出所員警自首犯罪，並接受裁判，業如前
    述，應依修正前刑法第62條前段減輕其刑，並依法遞減之。
    爰審酌被告僅因細故與乙○○發生口角，不由分說即任意持
    刀殺害乙○○，惡性非輕，並參酌其品性、生活狀況、智識
    程度，與犯罪後仍否認犯行、尚無悔意，且迄今猶未與乙○○達成和解以賠償其所受損害等一切情狀，量處如主文所示
    之刑，以資懲儆。此外，被告所有、供本件犯罪所用之前開
    招牌刀1 支，既未據扣案、復經被告於本院審理中供承於犯
    罪後已將之丟棄滅失等語（見本院卷第54頁），且查無積極
    證據可資證明前開招牌刀尚屬存在，遂不予宣告沒收，附此
    敘明。
三、查被告行為後，刑法於94年2 月2 日經總統令修正公布，於
    95年7 月1 日施行，而比較新舊法時應就罪刑有關之共犯、
    未遂犯、想像競合犯、牽連犯、連續犯、結合犯，以及累犯
    加重、自首減輕暨其他法定加減原因（如身分加減）與加減
    例等一切情形，綜其全部罪刑之結果而為比較（最高法院95
    年5 月23日刑事庭第8 次會議決議參照）。經查：
  (一)刑法第25條、第26條未遂犯之規定，就刑法第25條第1 項關
    於「已著手於犯罪行為之實行而不遂者，為未遂犯」之規定
    並未修正，而同條第2 項於修正施行前規定「未遂犯之處罰
    ，以有特別規定者，為限」，修正後規定「未遂犯之處罰，
    以有特別規定者為限，並得按既遂犯之刑減輕之」，另刑法
    第26條修正前規定「未遂犯之處罰，得按既遂犯之刑減輕之
    。但其行為不能發生犯罪之結果，又無危險者，減輕或免除
    其刑」，修正後規定「行為不能發生犯罪之結果，又無危險
    者，不罰」，將原不能未遂犯改採為不罰以外，僅將原第26
    條前段一般未遂犯之處罰效果，移列為第25條第2 項後段。
    本案被告已經著手殺人，惟因乙○○之友人協助送醫，始倖
    免於難，故本件被告自屬已著手於殺人之行為，並非不能未
    遂，不論依修正前之刑法第25條、第26條未遂犯之規定或修
    正後之刑法第25條之規定，均為未遂犯，對被告而言並無有
    利或不利之情形，自不生新舊法比較之問題，應逕依修正前
    之刑法第25條及第26條前段，論以未遂犯。
  (二)被告於犯上開殺人未遂時之刑法第62條係規定：「對於未發
    覺之罪自首而接受裁判者，減輕其刑。但有特別規定者，依
    其規定」，惟95年7 月1 日修正公布施行之刑法第62條則規
    定：「對於未發覺之罪自首而接受裁判者，『得』減輕其刑
    。但有特別規定者，依其規定」，比較修正前後有關自首之
    規定，以95年7 月1 日修正公布施行前之規定，較有利於被
    告，則應依刑法第2 條第1 項前段，適用修正前刑法第62條
    前段之規定減輕其刑。
本案經檢察官靳隆坤到庭執行職務。
據上論斷，應依刑事訴訟法第299 條第1 項前段，刑法第2 條第
1 項前段、第271 條第2 項、第1 項、修正前刑法（下同）第26
條前段、第62條前段，判決如主文。
中    華    民    國    95    年    8     月    10    日
                  刑事第七庭  審判長法  官  孫啟強
                                    法  官  蔡川富
                                    法  官  張茹棻
以上正本證明與原本無異。
如不服本判決，應於收受送達後10日內，向本院提出上訴狀。
中    華    民    國    95    年    8     月    10    日
                                    書記官  陳惠玲
附錄本判決論罪科刑之法條：
刑法第271條(普通殺人罪)
殺人者，處死刑、無期徒刑或 10 年以上有期徒刑。
前項之未遂犯罰之。
預備犯第 1 項之罪者，處 2 年以下有期徒刑。


司法院資訊處製作；財團法人民間司法改革基金會備份。
